【裁判字號】    96,上訴,2718
【裁判日期】    970410
【裁判案由】    毒品危害防制條例
【裁判全文】
臺灣高等法院刑事判決                96年度上訴字第2718號
上  訴  人
即  被  告  甲○○
指定辯護人  本院公設辯護人李廣澤
上  訴  人
即  被  告  乙○○
指定辯護人  義務辯護人陳雅萍律師
上列上訴人因毒品危害防制條例案件，不服臺灣臺北地方法院
95年度訴字第1776號，中華民國96年5月10日第一審判決（起訴
案號：臺灣臺北地方法院檢察署95年度偵字第13398號），提起
上訴，本院判決如下：
    主  文
原判決關於甲○○部分、乙○○販賣第二級毒品及定執行刑之部
分均撤銷。
甲○○連續轉讓第二級毒品，處有期徒刑壹年肆月，減為有期徒
刑捌月。
扣案第二級毒品安非他命柒包（總毛重壹點陸公克、總淨重零點
玖公克）沒收銷燬之，包裝袋柒只沒收。
乙○○被訴販賣第二級毒品部分無罪。
    事  實
一、甲○○明知甲基安非他命業經公告列為毒品危害防制條例第
    二條第二項第二款所管制之第二級毒品，因具成癮性、濫用
    性及對社會危害性，不得製造、運輸、販賣，或意圖販賣而
    持有、轉讓。其於民國95年4月6日承租臺北市○○區○○路
    518號 2樓房屋，並將其中1間分租予不知情之友人洪世恩，
    嗣竟基於轉讓第二級毒品甲基安非他命之概括犯意，自民國
    95年4月6日後之某日起，在其所承租之上開住處，多次無償
    轉讓不詳重量 (無證據證明已逾行政院公告之數量)之第二
    級毒品甲基安非他命予其友人蔡勝達、黃國忠及乙○○當場
    施用。嗣於95年6月7日下午5時許，為警持搜索票前往上址
    搜索，當場在甲○○之房間內查獲第二級毒品甲基安非他命
    7小包（總毛重一點六公克、總淨重○點九公克）、殘渣袋9
    只、甲基安非他命吸食器1組、酒精燈1組、玻璃球2個及分
    裝袋180只等物品；另在甲○○前室友洪世恩於95年5 月間
    搬離前所使用之房間內，查獲殘渣袋3只、安非他命分裝袋7
    只、安非他命吸食器2組、玻璃管5支、電子磅秤1台、項目
    收入表1紙、帳單1張等物，始查知前情。
二、案經臺北市政府警察局中山分局報請臺灣臺北地方法院檢察
    署檢察官偵查起訴。
    理    由
壹、程序部分
一、上訴人即被告 (下稱被告)乙○○於本院97年3月27日當庭撤
    回持有第一級毒品部分之上訴，有撤回上訴聲請書及本院97
    年3月27日審理筆錄在卷可憑，是有關被告乙○○部分僅販
    賣第二級毒品部分，為本院審理之範圍，先予敘明。
二、有關證據能力部分：
    按當事人、代理人或辯護人於法院調查證據時，知有刑事訴
    訟法第159條第1項不得為證據之情形，而未於言詞辯論終結
    前聲明異議者，視為同意作為證據，此刑事訴訟法第159條
    之5第2項定有明文。被告甲○○、乙○○對於檢察官所援引
    作為其犯罪證據之被告以外之人於審判外之陳述，於本院準
    備程序及審理時表示對於證據能力均不爭執，並且未於言詞
    辯論終結前就該等證據聲明異議，本院審酌該等被告以外之
    人於審判外之陳述，作成時之各種情狀，並無不適當採為證
    據者，依上開法律規定之意旨，視為同意作為證據，而有證
    據能力，核先敘明。
貳、實體部分：
一、被告甲○○有罪(即轉讓第二級毒品)部分：
  (一)認定事實之證據及理由：
  1.被告甲○○對其於上開時、地連續無償轉讓第二級毒品予蔡
    勝達、張國忠及乙○○等人施用一節 (見偵查卷第12頁、第
    143頁)，業據其於警詢及偵查中坦白承認，其並於原審審理
    時轉換身份為證人證稱：其和蔡勝達共同施用第二級毒品，
    未收費；及我拿出 (甲基)安非他命讓大家用等語不諱 (見
    偵查卷第12頁、第143頁；原審卷第181頁)。嗣再於本院審
    理時坦認：當時我在施用，他們來了看到，我請他們吸食等
    語 (見本院96年10月4日審判筆錄、97年3月27日審判筆錄)
    。
  2.證人蔡勝達於警詢時稱：其曾於5月中、下旬某日，在被告
    甲○○房間內施用第二級毒品，由被告甲○○提供第二級毒
    品甲基安非他命，被告甲○○並未向其收費，其未曾向被告
    甲○○及乙○○購買毒品等語 (見偵查卷第39頁)；於偵查
    中亦供稱：在甲○○中家中施用過2、3次，甲基安非他命是
    甲○○的等語 (見偵查卷第146頁)，是被告甲○○確有提供
    第二級毒品甲基安非他命供蔡勝達施用，並未收取費用無訛
    。
  3.證人張國忠於警詢時稱：其曾去過甲○○房間施用甲基安非
    他命，吸食之量不多，是甲○○免費提供毒品給其施用等語
    ( 見偵查卷第46頁、第47頁)；於偵查中亦稱：我去甲○○
    住處用第二級毒品甲基安非他命一、二口，下來就被警察抓
    了(按係95年6月7日為警查獲)；於原審審理時亦證稱：為警
    查獲當天有在被告甲○○處施用第二級毒品甲基安非他命等
    語 (見原審卷第187頁反面)，是被告甲○○確有提供第二級
    毒品甲基安非他命供張國忠施用，並未收取費用無訛。
  4.證人即同案被告乙○○於警詢時稱：「 (你吸食之安非他命
    是何人提供？)都是甲○○提供給我吸食的，因為我吸食的
    量不多，所以甲○○沒收我的錢。」、「甲○○曾免費提供
    給我吸食」等語 (見偵查卷第25頁、第26頁)；其於偵查中
    亦供稱：其曾至甲○○租屋處，施用第二級毒品甲基安非他
    命，用量很少，抽個2口就走等語 (見偵查卷141頁)；於偵
    查中亦稱：其至甲○○住處時會施用第二級毒品，每次大概
    5 到10口，甲基安非他命甲○○會放在吸食器裡，我去的話
    就會經過甲○○同意拿來使用，不用付甲○○錢等語 (見偵
    查卷224頁、第225頁)；嗣於原審審理時稱：大約從95年4月
    開始施用第二級毒品甲基安非他命，安非他命是被告甲○○
    提供的等語 (見原審卷175頁)，是被告甲○○確有提供第二
    級毒品甲基安非他命供乙○○施用，並未收取費用無訛。
  5.證人蔡勝達、張國忠及乙○○因被告甲○○提供第二級毒品
    甲基安非他命供其等施用，其等為警查獲後，所採尿液，經
    送鑑定，均有甲基安非他命反應，此有台灣檢驗科技股有限
    公司95年6月22日ＣＨ/2006/60351號濫用藥物尿液檢驗報告
    2 紙 (檢體編號015217號係證人蔡勝達；檢體編號015218號
    係證人張國忠，見偵查卷第168頁、第171頁)及台灣檢驗科
    技股有限公司95年6月22日ＣＨ/2006/60352號濫用藥物尿液
    檢驗報告1紙在卷可憑 (檢體編號015220號係證人乙○○，
    見偵查卷第177頁)，是其等證稱被告甲○○提供第二級毒品
    供其等施用，應屬可採。
  6.於被告甲○○上開住處所查扣之7小包白色結晶體，經送請
    施以酵素免疫分析法（ＥＩＡ）初步檢驗，及氣相層析質譜
    儀法（ＧＣ／ＭＳ）確認檢驗後，呈現甲基安非他命類陽性
    反應結果 (總毛重1點6公克、總淨重0點9公克），亦有臺灣
    檢驗科技股份有限公司95年9月5日濫用藥物檢驗報告一紙附
    卷可稽（見偵查卷第238頁），堪認被告甲○○所無償轉讓
    予他人施用之物確係第二級毒品甲基安非他命。
  7.雖證人乙○○於偵查中曾稱：被告甲○○有提供毒品給他的
    朋友施用，但甲○○有沒有收錢我不知道，但我的感覺他應
    該是不可能無償提供給他的朋友施用 (見偵查卷第225頁)及
    有些甲○○的朋友進他的房間停留半個小時到一個小時，我
    的直覺反應是他在賣安非他命等語 (見偵查卷231頁)，惟被
    告甲○○提供第二級毒品予友人施用，是否收取費用，證人
    乙○○並不知情，所謂被告不可能無償提供給他的朋友施用
    亦僅證人乙○○個人主觀臆測之詞，此觀之筆錄中記載證人
    乙○○所言係「我的感覺」、「我的直覺反應」自明，且證
    人乙○○於偵查中證稱：被告甲○○很少出門，我不管什麼
    時候去找他，他幾乎都在家，並沒有看到或是聽到他有賣給
    誰等語 (見偵查卷第226頁)，是證人乙○○猜測被告甲○○
    有販毒之部分，尚難為被告甲○○不利之認定。
  8.綜上，被告甲○○之自白堪認與事實相符，應予依法論科。
  (二)論罪：
  1.查被告行為後，刑法部分條文已於94年2月2日經總統令修正
    公佈，並於95年7月1日施行。而按行為後法律有變更者，適
    用行為時之法律，但行為後之法律有利於行為人者，適用最
    有利於行為人之法律，刑法第2條第1項定有明文。此條規定
    係規範行為後法律變更所生新舊法律比較適用之準據法，本
    身尚無新舊法比較之問題，於新法施行後，應一律適用新法
    第二條第一項之規定，為「從舊從輕」之比較，先予敘明。
    再按本次法律變更，比較時應就罪刑有關之共犯、未遂犯、
    想像競合犯、牽連犯、連續犯、結合犯，以及累犯加重、自
    首減輕暨其他法定加減原因（如身分加減）與加減例等一切
    情形，綜其全部罪刑之結果而為比較，最高法院95年5月23
    日95年度第8次刑庭會議決議參照。茲就本件新舊法比較結
    果說明如下：
  (1)查修正後刑法第33條第5款規定罰金刑為新臺幣1千元以上，
    以百元計算之，而修正前則規定罰金為1 元以上，且以銀元
    為計算單位，經依罰金罰鍰提高標準條例第 1條前段，以及
    現行法規所定貨幣單位折算新臺幣條例第2 條規定折算後，
    罰金刑則為新臺幣30元以上，經比較新、舊法之結果，修正
    後之法律並未較有利於行為人。
  (2)關於連續犯之規定，修正前刑法第56條規定：「連續數行為
    而犯同一之罪名者，以一罪論。但得加重其刑至2分之1。」
    而修正後刑法則刪除第56條之規定，已不得再論以一罪。是
    比較修正前後之規定，修正後法律並無有利於行為人之情況
    。
  (3)綜合上開比較之結果，95年7月1日修正施行之刑法部分條文
    ，其適用結果並無有利於被告甲○○之情形，依前開法律規
    定，自應適用被告行為時即修正前刑法之相關規定論處。
  2.查甲基安非他命為毒品危害防制條例第2條第2項第2款所規
    定之第二級毒品，被告甲○○將第二級毒品無償轉讓他人施
    用，核其所為係犯毒品危害防制條例第8條第2項之轉讓第二
    級毒品罪。被告甲○○先後多次轉讓第二級毒品之犯行，時
    間緊接、方法相同，觸犯構成要件相同之罪，顯係基於概括
    犯意反覆為之，為連續犯，應依修正前刑法第56條規定論以
    一罪，並加重其刑。又依毒品危害防制條例第8條第6項之規
    定轉讓毒品達一定數量者，加重其刑至2分之1，其標準由行
    政院定之，本案被告甲○○轉讓第二級毒品供友人施用，均
    僅幾口當場施用，雖不知其確實之重量為何，但亦無證據證
    明其轉讓之數量已達行政院公告之數量，尚無法為被告甲○
    ○不利之認定，爰無庸依上開規定加重其刑，附此敘明。
  3.公訴人認被告甲○○係基於販賣第二級毒品之概括犯意，自
    95 年4月間起，以每公克2750元至3235元不等之代價購入第
    二級毒品安非他命後，在其所承租之臺北市○○區○○路
    518 號2樓住處，以每公克4000元至5000元不等之價格，連
    續多次販賣第二級毒品安非他命予蔡勝達、張國忠等人，因
    而涉犯毒品危害防制條例第4條第2項之販賣第二級毒品之罪
    嫌，訊據被告甲○○堅詞否認有販賣第二級毒品甲基安非他
    命之犯行，辯稱：警方查獲其持有之甲基安非他命只有０點
    9 公克，帳冊是乙○○所寫，其完全不知內容之記載為何等
    語。經查：
    (1)證人蔡勝達、張國忠已證述被告甲○○係提供第二級毒品
      供其等施用，未收取費用等情，業如前述，是並無證據可
      以認定公訴人所指被告甲○○係販賣第二級毒品予蔡勝達
      、張國忠等人。
    (2)本案由同案被告乙○○身上所查扣之「帳冊」 (見偵查卷
      第95頁至第101頁，分為Ａ、Ｂ二本)，究屬何性質？記載
      之內容代表何意義？被告乙○○於警詢中稱：「該二本【
      帳冊】是我自己以前使用過安非他命後無厘頭一直寫所記
      之文字。」、「那些帳冊是我吸食完安非他命後產生之幻
      想及偏差行為所記的，該帳本內所記皆無意義。」等語(
      見偵字第24頁、第25頁)；其於檢察官95年6月8日第1次偵
      查時亦稱：查扣之物為其所有，是記事本2本，不是帳冊
      ，內容沒有什麼意義，是其用甲基安非他命後精神散失幻
      想寫的等語 (見偵查卷142頁)；於檢察官95年9月13日第2
      次偵查中亦稱：裡面的內容只是其施用完甲基安非他命後
      ，精神狀態就會變成覺得我好像是... 等語 (見偵查卷
      220頁)；於檢察官95年9月13日偵查時稱：內容係其自己
      亂寫的，並非甲○○販賣毒品後由其記錄等語 (見偵查卷
      第227頁、第228頁)。再佐以，上開所謂「帳冊」中雖有
      日期、金額之記載，惟並無一般毒品「軟的」或「硬的」
      或其他相類似的記載，而且被告甲○○綽號「旺哥」之名
      字亦記載其內，並有相關日期、金額之記載，且金額匪鉅
      ，若被告甲○○係販賣毒品之人，則於其所謂販毒之相關
      帳冊中，應該無記載被告甲○○販毒予自己之情形，是上
      開所謂「帳冊」是否得持以為被告甲○○販賣第二級毒品
      之不利認定，非無疑問。
    (3)被告乙○○於95年10月2日檢察官偵查時改稱：在搜索前
      半個月，甲○○欠其約10萬元左右，因為甲○○有在從事
      甲基安非他命的買賣，才有辦法還錢，其在帳冊上記載甲
      基安非他命數量進出情形，才可掌握黃旺還錢，甲○○說
      他想利用販賣甲基安非他命來賺錢，但是他沒有本錢，一
      方面又要還我錢，所以我有再借他錢約4萬元，然後他拿
      我借他的錢，去購買甲基安非他命，再去賣給別人，再還
      我錢，二本帳冊記載的內容是被告甲○○買甲基安非他命
      進來的時候會跟我講，我就記下來，他賣安非他命的時候
      也會跟我講，我再記下來，花生指安非他命，17斤指17克
      ，是我提議記帳，才知道甲○○有沒有錢還我，每天其會
      到甲○○住處，由甲○○將其買賣安非他命的情形寫下來
      給我，再由其將該等資料記錄在帳冊內，帳本內寫「旺哥
      」是記錄甲○○自己施用的量，其都是依照甲○○告知的
      內容填寫，帳冊上記載「已回」係指甲○○已經還的錢，
      甲○○購買安非他命的錢可以說是我出的，但是如何去買
      進安非他命，如何賣出安非他命，我完全不知道，是甲○
      ○處理，甲○○會寫當日之交易狀況，再由其記帳，甲○
      ○說利潤很高，可以一人一半，因當時沒有工作，身上需
      要錢，所以答應甲○○之說法，其一共給了甲○○14萬元
      ，但甲○○都還沒有將他借的錢還給我，利潤也沒有分配
      到，安非他命位進價每克成本2750元至3235元，每克賣
      4000元至5000元等語 (見偵查卷第231頁至第234頁)。惟
      查：
      被告乙○○於警詢時稱：甲○○曾向其借用1萬元等語
      (見偵查卷26頁)，嗣於95 年10月2日偵查中改稱被告甲○
      ○係向其借用14萬元購買甲基安非他命，前後所供已有不
      符。且被告乙○○於原審審理時轉換身分為證人作證稱：
      被告甲○○向其借錢，用途其並不知道，其不敢肯定被告
      甲○○有販賣甲基安非他命，被告甲○○借錢可以有很多
      種說法，借錢一事並無借據，也無本票，算是交情，口頭
      上向我借我就借等語 (見原審卷第175頁反面、第176頁第
      177頁反面)，是證人乙○○究竟有無借款予被告甲○○僅
      有證人乙○○之口頭陳述，別無證據足資為證，且其借款
      若干，借款用途之供述亦前後不一，尚無法依證人乙○○
      前後不一之證詞，即認定係其出資供被告甲○○購買甲基
      安非他命。證人乙○○證稱所謂「帳冊」上記載「已回
      」係指甲○○已經還的錢 (見偵查卷232頁)，若此說法為
      正確，依上開「帳冊」Ａ之記載，被告甲○○已歸還證人
      乙○○14萬5千元 (見偵查卷第95頁至第99頁，14000元加
      76500元加33500元加16000元加5000元)，則證人乙○○又
      何以在偵查中向檢察官表示「甲○○都還沒有將我借他的
      錢還給我」 (見偵查卷233頁)？嗣又於原審調查時稱：「
      被告甲○○有無還錢，因為時間太長沒有印象」、「我忘
      記了，應該算有還吧」、「應該 (還)沒有超過2萬元吧。
      」等語 (見原審卷第52頁)，其對於與被告甲○○間之債
      務關係交待不清，且前後矛盾，難以盡信。且證人乙○○
      自承自95年3月底即無工作，5月中旬開始開計程車，期間
      並無工作等情 (見偵查卷227頁)，並稱：當時因為沒有工
      作，身上需要錢等語 (見偵查卷第232頁)，則證人乙○○
      於失業無錢之情形下，何能提供金錢供被告甲○○購入毒
      品販賣？是證人乙○○於偵查中所供係由其提供資金供被
      告甲○○購買甲基安非他命後予以販賣，販賣所得2人平
      分，甲○○並得以清償積欠其之債務等節，是否屬實，疑
      點重重。檢察官認被告甲○○係販賣第二級毒品予蔡勝
      達及張國忠等人，惟依上開「帳冊」內容，並無有關蔡勝
      達及張國忠之任何記載，自無法以扣案之帳冊推認被告甲
      ○○有販賣第二級毒品予蔡勝達及張國忠。
    (4)綜上所述，依卷內證據無法認定被告甲○○有販賣第二級
      毒品予蔡勝達及張國忠之犯行，僅能認定被告甲○○於上
      開時、地無償轉讓第二級毒品予蔡勝達及張國忠施用，檢
      察官起訴認被告甲○○係犯毒品危害防制條例第4條第2項
      之販賣第二級毒品罪，爰在社會事實同一之範圍內，變更
      檢察官起訴之法條為毒品危害防制條例第8條第2項，並依
      刑事訴訟法第95條之規定踐行罪名之告知。
  4.起訴書雖就被告甲○○轉讓第二級毒品甲基安非他命予乙○
    ○之部分，漏未敘及，然此部分與被告甲○○上揭轉讓第二
    級毒品予蔡勝達、張國忠等人有罪之犯行，有裁判上一罪之
    關係，基於審判不可分之法理，本院自得併予審究，附此敘
    明。
  5.公訴人認被告甲○○係基於販賣第二級毒品之概括犯意，自
    95 年4月間起，以每公克2750元至3235元不等之代價購入第
    二級毒品安非他命後，在其所承租之臺北市○○區○○路
    518 號2樓住處，以每公克4000元至5000元不等之價格，連
    續多次販賣第二級毒品安非他命予綽號「阿水」、「木瓜」
    、「延平」等真實姓名、年籍不詳之人因而涉犯毒品危害防
    制條例第4條第2項之販賣第二級毒品之罪部分，因無證據證
    明確有「阿水」、「木瓜」、「延平」其人，及被告甲○○
    確於何時、何地販賣第二級毒品予「阿水」、「木瓜」、「
    延平」等人？尚無法為被告甲○○不利之認定，因檢察官認
    此部分與上開有罪部分，有連續犯之裁判上一罪關係，爰不
    另為無罪之諭知。
  (三)原審判決應予撤銷改判之理由
    原審就被告甲○○部分認罪證明確，而予論罪科刑，固非無
    見，惟原審認定被告甲○○係與被告乙○○ (無罪部分詳如
    後述)共同販賣第二級毒品，事實之認定有誤，被告甲○○
    上訴否認販賣第二級毒品，指摘原判決有不當之處，為有理
    由，自應由本院將被告甲○○部分予以撤銷改判。爰審酌被
    告甲○○轉讓毒品甲基安非他命，造成毒品之流通，使他人
    易於取得毒品使用而上癮，對於社會治安有不良之影響，及
    被告甲○○坦承轉讓毒品犯行犯後態度尚可，及其生活狀況
    、智識程度、手段、目的、轉讓毒品之數量匪鉅等一切情狀
    ，量處有期徒刑1年4月。又被告甲○○上開轉讓第二級毒品
    之犯行，犯罪時間在96年4月24日以前，雖係中華民國96年
    罪犯減刑條例第3條第7款所規定之罪名，惟其宣告之刑度未
    逾有期徒刑1年6月，仍得依條例第2條之規定減其刑期2分之
    1。扣案之第二級毒品安非他命7包（總毛重1點6公克、總淨
    重0點9公克），應依毒品危害防制條例第18條第1項前段規
    定沒收銷燬之，其包裝袋7只，有防止毒品裸露、逸出及潮
    濕之功用，並便於攜帶、轉讓，為被告甲○○所有供轉讓毒
    品所用之物，應依毒品危害防制條第19 條第1項之規定宣告
    沒收。至於扣案如附表所示之物，不能證明係被告甲○○犯
    本件轉讓第二級毒品所用之物，均不予宣告沒收。
二、被告乙○○無罪(即被訴販賣第二級毒品部分)：
  (一)公訴意旨略以：被告乙○○因被告甲○○ (被訴販賣第二級
    毒品部分，業經變更起訴法條為轉讓第二級毒品，詳如上述
    )前曾積欠其債務約10萬元，二人為圖販賣毒品均分獲利，
    竟基於共同販賣第二級毒品之概括犯意聯絡，自95年4月間
    起，由被告乙○○出資交由被告甲○○以每公克2750元至
    3235元不等之代價購入第二級毒品安非他命後，再由被告甲
    ○○在其與友人洪世恩所承租之臺北市○○區○○路518號
    2樓住處，以每公克4000元至5000元不等之價格，連續多次
    販賣第二級毒品安非他命予蔡勝達、張國忠及綽號「阿水」
    、「木瓜」、「延平」等真實姓名、年籍不詳之人，並提供
    前揭處所之房間，供購買毒品之人當場施用，而乙○○另亦
    負責記錄買賣之數量與價格，以確保收支，並為警在被告乙
    ○○隨身背包內扣得帳冊二本等物品，因認被告乙○○涉犯
    毒品危害防制條例第4條第2項之販賣第二級毒品之罪嫌。
  (二)按犯罪事實應依證據認定之，無證據不得認定其犯罪事實；
    又不能證明被告犯罪者，應諭知無罪之判決，刑事訴訟法第
    154條第2項、第301條第1項分別定有明文。次按事實之認定
    ，應憑證據，如未能發現相當證據，或證據不足以證明，自
    不能以推測或擬制之方法，以為裁判基礎；又認定不利於被
    告之事實，須依積極證據，苟積極證據不足為不利於被告事
    實之認定時，即應為有利於被告之認定，更不必有何有利之
    證據（參見最高法院40年臺上字第86號及30年上字第816號
    判例）。再按刑事訴訟上證明之資料，無論其為直接或間接
    證據，均須達到通常一般之人均不致有所懷疑，而得確信其
    為真實之程度，始得據為有罪之認定，若關於被告是否犯罪
    之證明未能達此程度，而有合理懷疑之存在，致使無從形成
    有罪之確信，根據「罪證有疑，利於被告」之證據法則，即
    不得遽為不利被告之認定（參見最高法院29年上字第3105號
    、76年台上字第4986號判例）。
  (三)公訴人認被告乙○○涉犯上開販賣第二級毒品之罪，係以被
    告乙○○之供述、證人蔡勝達、張國忠、洪世恩之供述及扣
    案之帳冊、扣案之第二級毒品甲基安非他命及如附表所示等
    物為主要論據。訊據被告乙○○堅持否認有何販賣第二級毒
    品之犯行，辯稱：因被告甲○○積欠其債務，為確實掌握被
    告甲○○販毒收入，確保債務問題獲得解決，才會在帳冊上
    依被告甲○○所陳之數字記載，然被告甲○○究竟有無販賣
    第二級毒品甲基安非他命，其不知情，亦未參與，並未與被
    告甲○○分配利益等語。
  (四)經查：
  1.被告乙○○於95年6月7日為警查獲迄95年10月2日檢察官偵
    查前均未提及其係因被告甲○○積欠其債務，而與被告甲○
    ○合資販賣第二級毒品等節，然其於95年10月2日檢察官偵
    查時改稱：在搜索前半個月，甲○○欠其約10萬元左右，因
    為甲○○有在從事甲基安非他命的買賣，才有辦法還錢，其
    在帳冊上記載甲基安非他命數量進出情形，才可掌握黃旺還
    錢，甲○○說他想利用販賣甲基安非他命來賺錢，但是他沒
    有本錢，一方面又要還我錢，所以我有再借他錢約4萬元，
    然後他拿我借他的錢，去購買甲基安非他命，再去賣給別人
    ，再還我錢，二本帳冊記載的內容是被告甲○○買甲基安非
    他命進來的時候會跟我講，我就記下來，他賣安非他命的時
    候也會跟我講，我再記下來，花生指安非他命，17斤指17
    克，是我提議記帳，才知道甲○○有沒有錢還我，每天其會
    到甲○○住處，由甲○○將其買賣安非他命的情形寫下來給
    我，再由其將該等資料記錄在帳冊內，帳本內寫「旺哥」是
    記錄甲○○自己施用的量，其都是依照甲○○告知的內容填
    寫，帳冊上記載「已回」係指甲○○已經還的錢，甲○○購
    買安非他命的錢可以說是我出的，但是如何去買進安非他命
    ，如何賣出安非他命，我完全不知道，是甲○○處理，甲○
    ○會寫當日之交易狀況，再由其記帳，甲○○說利潤很高，
    可以一人一半，因當時沒有工作，身上需要錢，所以答應甲
    ○○之說法，其一共給了甲○○14萬元，但甲○○都還沒有
    將他借的錢還給我，利潤也沒有分配到，安非他命位進價每
    克成本2750元至3235元，每克賣4000元至5000元等語 (見偵
    查卷第231頁至第234頁)，上開證詞，並經檢察官持為被告
    乙○○與被告甲○○共同販賣第二級毒品之最主要證據。然
    ：
  (1)被告乙○○於警詢時稱：甲○○曾向其借用1萬元等語 (見
    偵查卷26頁)，嗣於95年10月2日偵查中始改稱被告甲○○係
    向其借用14萬元購買甲基安非他命，前後所供已有不符。且
    被告乙○○於原審審理時轉換身分為證人作證稱：被告甲○
    ○向其借錢，用途其並不知道，其不敢肯定被告甲○○有販
    賣安非他命，被告甲○○借錢可以有很多種說法，借錢一事
    並無借據，也無本票，算是交情，口頭上向我借我就借等語
    ( 見原審卷第175頁反面、第176頁第177頁反面)，是證人乙
    ○○究竟有無借款予被告甲○○僅有證人乙○○之口頭陳述
    ，別無證據足資為證，且其借款若干，借款用途之供述亦前
    後不一，尚無法依證人乙○○前後不一之證詞，即認定被告
    甲○○因積欠被告乙○○債務無力清償，乃向被告乙○○提
    議由被告乙○○出資供被告甲○○購買第二級毒品甲基安非
    他命販賣一節為真。
  (2)被告乙○○於偵查中證稱：所謂「帳冊」上記載「已回」係
    指甲○○已經還的錢 (見偵查卷232頁)，若此說法為正確，
    依上開「帳冊」Ａ之記載，被告甲○○已歸還證人乙○○14
    萬5千元 (見偵查卷第95頁至第99頁，14000元加76500元加
    33500元加16000元加5000元)，則證人乙○○又何以在偵查
    中向檢察官表示「甲○○都還沒有將我借他的錢還給我」 (
    見偵查卷233頁)？嗣又於原審調查時稱：「被告甲○○有無
    還錢，因為時間太長沒有印象」、「我忘記了，應該算有還
    吧」、「應該 (還)沒有超過2萬元吧。」 (見原審卷第52頁
    )，其對於與被告甲○○間之債務關係交待不清，且前後矛
    盾，難以盡信。
  (3)被告乙○○於偵查中自承自95年3月底即無工作，5月中旬開
    始開計程車，期間並無工作等情 (見偵查卷227頁)，並稱：
    當時因為沒有工作，身上需要錢等節 (見偵查卷第232頁)，
    則證人乙○○於失業無錢之情形上，何能提供金錢供被告甲
    ○○購入毒品販賣？
  (4)綜上，證人乙○○於偵查中所供係由其提供資金供被告甲○
    ○購買安非他命後予以販賣，販賣所得2人平分，甲○○並
    得以清償積欠其之債務等節，是否屬實，疑點重重。
  2.自被告乙○○所扣得之帳冊確有日期、金額之記載 (見偵查
    卷第95頁至第101頁，分為Ａ、Ｂ二本)，該等帳冊究屬何性
    質？記載之內容代表何意義？被告乙○○於警詢中稱：「該
    二本【帳冊】是我自己以前使用過安非他命後無厘頭一直寫
    所記之文字。」、「那些帳冊是我吸食完安非他命後產生之
    幻想及偏差行為所記的，該帳本內所記皆無意義。」等語(
    見偵字第24頁、第25頁)；其於檢察官95年6月8日第1次偵查
    時亦稱：查扣之物為其所有，是記事本2本，不是帳冊，內
    容沒有什麼意義，是其用甲基安非他命後精神散失幻想寫的
    等語 (見偵查卷142頁)；於檢察官95年9月13日第2次偵查中
    亦稱：裡面的內容只是其施用完甲基安非他命後，精神狀態
    就會變成覺得我好像是... 等語 (見偵查卷220頁)；於檢察
    官95年9月13日偵查時稱：內容係其自己亂寫的，並非甲○
    ○販賣毒品後由其記錄等語 (見偵查卷第227頁、第228頁)
    。再佐以，上開所謂「帳冊」中雖有日期、金額之記載，惟
    並無一般毒品「軟的」或「硬的」或其他相類似的記載，而
    且被告甲○○綽號「旺哥」之名字亦記載其內，並有相關日
    期、金額之記載，且金額匪鉅，若被告甲○○係販賣第二級
    毒品之人，則於其所謂販毒之相關帳冊中，應該無記載被告
    甲○○販毒予自己之情形。至於被告乙○○雖曾稱「帳冊」
    中之「花生」代表「安非他命」是其自己想的，惟其於本院
    審理時，則又改稱「花生」是被告甲○○口頭陳述，其記載
    下來，知道是毒品之意思 (見本院96年10月4日審判筆錄)，
    前後所供亦屬不同，是上開所謂「帳冊」是否得持以為被告
    甲○○販賣第二級毒品之不利認定，非無疑問。
  3.檢察官認被告乙○○係與被告甲○○共同販賣第二級毒品予
    蔡勝達及張國忠、「阿水」、「木瓜」、「延平」等人，惟
    依上開「帳冊」內容，並無有關蔡勝達及張國忠之任何記載
    ，且證人蔡勝達、張國忠均已證稱其等係自被告甲○○處取
    得第二級毒品甲基安非他命施用，被告甲○○並未收取費用
    ，並非被告乙○○販賣第二級毒品予證人蔡勝達及張國忠，
    自無法僅以扣案之帳冊推認被告甲○○及乙○○有共同販賣
    第二級毒品予蔡勝達及張國忠。至於上開帳冊中雖出現「阿
    水」、「木瓜」、「延平」等字樣，惟究有無「阿水」、「
    木瓜」、「延平」等人？其等年籍姓名為何？該等人究有無
    施用毒品？均有未明，尚無法僅依所謂「帳冊」之隨意記載
    ，即為被告乙○○不利之認定。
  4.縱被告乙○○所稱：扣案帳冊是被告甲○○叫其記載，因被
    告甲○○欠其錢沒還，被告甲○○將每天販賣毒品之情形告
    訴其，由其將之記下，希望給被告甲○○壓力，讓被告甲○
    ○趕快還錢等語為真 (見原審卷53頁)，則被告乙○○轉載
    被告甲○○所提供資料，並未親見被告甲○○有販賣第二級
    毒品之犯行，而被告甲○○縱有提供資料給被告乙○○亦無
    證據可以推認被告甲○○提供之資料確係實際發生過之販毒
    情節，蓋被告甲○○如為搪塞被告乙○○催債隨意胡謅亦非
    無可能，且被告甲○○縱有提供資料給被告乙○○，因該等
    資料均已滅失，被告乙○○是否如實記載亦無從查證，是扣
    案帳冊資料無法執為被告乙○○或甲○○有共同販賣第二級
    毒品之證據。
  (五)綜上，被告乙○○雖無法明確交待所謂「帳冊」上記載之日
    期、金額為何意？但本案並無證據證明被告乙○○「帳冊」
    上之記載確係有關販賣毒品之記載，亦無證據證明該所謂「
    帳冊」上所載之日期曾發生該等金額之販賣第二級毒品情節
    確曾發生，亦無任何證人出面指認被告甲○○、乙○○有共
    同販賣第二級毒品之犯行，根據「罪證有疑，利於被告」之
    證據法則，即不得遽為不利被告乙○○之認定。
  (六)原審認被告乙○○罪證明確，而予論罪科刑，其認事用法，
    尚有未洽，被告乙○○上訴指摘原判決不當，為有理由，應
    將原判決有關被告乙○○販賣第二級毒品及定執行刑之部分
    予以撤銷，另為被告乙○○無罪之諭知。
據上論斷，應依刑事訴訟法第369條第1項前段、第364條、第299
條第1項前段，第301條第1項、第300條，刑法第2條第1項前段，
毒品危害防制條例第8條第2項、第18條第1項前段、第19條第1項
，修正前刑法第56條，中華民國96年罪犯減刑條例第2條第1項第
3款、第7條，判決如主文。
本案經檢察官劉文水到庭執行職務
中    華    民    國    97    年    4     月    10    日
                  刑事第十二庭審判長法  官  蔡永昌
                                    法  官  施俊堯
                                    法  官  蘇素娥
以上正本證明與原本無異。
如不服本判決，應於收受送達後十日內向本院提出上訴書狀，其
未敘述上訴之理由者並得於提起上訴後十日內向本院補提理由書
（均須按他造當事人之人數附繕本）。
                                    書記官  林旻弘
中    華    民    國    97    年    4     月    10    日
【附表】
┌──┬─────────────────┬─────┐
│編號│    應  沒  收  物  品  名  稱    │  數  量  │
├──┼─────────────────┼─────┤
│ 一 │分裝袋                            │一百八十只│
│    │                                  │(於甲○○ │
│    │                                  │處扣得)   │
├──┼─────────────────┼─────┤
│ 二 │殘渣袋                            │十二只 (於│
│    │                                  │甲○○處扣│
│    │                                  │得九只；於│
│    │                                  │洪世恩處扣│
│    │                                  │得三只)   │
├──┼─────────────────┼─────┤
│ 三 │電子磅秤                          │一台 (於洪│
│    │                                  │世恩處扣得│
│    │                                  │)         │
├──┼─────────────────┼─────┤
│ 四 │吸食器                            │三組 (於黃│
│    │                                  │進旺處扣得│
│    │                                  │1組，於洪 │
│    │                                  │世恩處扣得│
│    │                                  │2組)      │
├──┼─────────────────┼─────┤
│ 五 │酒精燈                            │一組 (於黃│
│    │                                  │進旺處扣得│
│    │                                  │)         │
├──┼─────────────────┼─────┤
│ 六 │玻璃球                            │二個 (於黃│
│    │                                  │進旺處扣得│
│    │                                  │)         │
├──┼─────────────────┼─────┤
│ 七 │玻璃管                            │五支 (於洪│
│    │                                  │世恩處扣得│
│    │                                  │)         │
├──┼─────────────────┼─────┤
│ 八 │重量價目表及帳單                  │各一紙 (於│
│    │                                  │世恩處扣得│
│    │                                  │)         │
├──┼─────────────────┼─────┤
│ 九 │帳冊                              │二本 (於鄧│
│    │                                  │廣平處扣得│
│    │                                  │)         │
├──┼─────────────────┼─────┤
附錄本案論罪科刑法條全文
毒品危害防制條例第8條
轉讓第一級毒品者，處 1 年以上 7 年以下有期徒刑，得併科新
臺幣 1 百萬元以下罰金。
轉讓第二級毒品者，處 6 月以上 5 年以下有期徒刑，得併科新
臺幣 70 萬元以下罰金。
轉讓第三級毒品者，處 3 年以下有期徒刑，得併科新臺幣 30 萬
元以下罰金。
轉讓第四級毒品者，處 1 年以下有期徒刑，得併科新臺幣 10 萬
元以下罰金。
前四項之未遂犯罰之。
轉讓毒品達一定數量者，加重其刑至二分之一，其標準由行政院
定之。


司法院資訊處製作；財團法人民間司法改革基金會備份。
